【裁判字號】    98,簡上,49
【裁判日期】    990206
【裁判案由】    修復房屋漏水
【裁判全文】
臺灣基隆地方法院民事判決              98年度簡上字第49號
上  訴  人  台北大鎮公寓大廈管理委員會
法定代理人  丙○○○
訴訟代理人  乙○○律師
被  上訴人  甲○○
上列當事人間請求修復房屋漏水事件，上訴人對於中華民國98年
9 月14日本院基隆簡易庭98年度基簡字第524 號第一審判決提起
上訴，本院第二審合議庭於中華民國99年2 月1 日言詞辯論終結
，判決如下：
    主  文
上訴駁回。
第二審訴訟費用由上訴人負擔。
    事實及理由
一、被上訴人於原審起訴主張：其為「台北大鎮公寓大廈」之區
    分所有權人，其所有坐落基隆市安樂區○○○路208 巷174
    弄14號5 樓房屋（下稱系爭房屋）之屋頂漏水，造成房屋損
    壞，因屋頂為共用部分，應由上訴人負責修繕等情。並聲明
    ：上訴人應將被上訴人所有坐落於基隆市安樂區○○○路
    208 巷174 弄14號5 樓房屋屋頂漏水部分修復。
二、上訴人則以：
（一）被上訴人於民國95年7 月3 日遷入「台北大鎮公寓大廈」
      社區，購屋時應知悉房屋有漏水之情形，不應向上訴人請
      求修繕屋頂漏水。
（二）依公寓大廈管理條例第11條規定，共用部分及其相關設施
      之拆除、重大修繕或改良，應依區分所有權人會議之決議
      為之，而上訴人係屬管理組織，負責社區事務及其維護，
      無權決定共用部分及其相關設施之拆除、重大修繕或改良
      等事項，且區分所有權人會議亦未授權上訴人就此事項為
      決議，故上訴人無權決定是否為被上訴人修繕屋頂漏水。
（三）上訴人自88年成立至今，僅收取每戶每月新台幣（下同）
      200 元之社區管理費，社區計有914 戶，因長年收支不平
      衡，始於97年度決議每戶每坪調漲5 元，每戶每月平均亦
      僅多支出100 元至200 元，上訴人之經費實屬有限，且社
      區內有3 分之1 以上之住戶頂樓均有漏水之情形，許多住
      戶均已自行修復，故上訴人亦無力支付該修繕費用。
（四）該社區96年度第3 次區分所有權人會議決議上訴人僅負責
      維修化糞池抽水肥、抽水馬達損壞更新、清洗水池水塔、
      樓梯間燈座維護等公設項目之維修，第13屆第2 次臨時委
      員會會議決議始增加路燈維護、ㄇ字型欄杆維護、兒童遊
      樂設施、公用水電部分、警衛室設施、社區環境清潔維護
      、消防設施維護等公設項目之維修，其他公設應由住戶自
      行處理，被上訴人請求維修之部分非在上開範圍內，上訴
      人不負維修責任。
（五）頂樓住戶即被上訴人就系爭房屋之屋頂有使用所有權，應
      由被上訴人自行負責維修。
（六）並聲明：（一）駁回被上訴人之訴。（二）如受不利判決
      ，願供擔保請求免為假執行。
三、原審對於被上訴人之請求，以頂樓平台屬於共用部分，被上
    訴人請求修復之內容，未涉及共用部分或相關設施之拆除、
    重大修繕或改良，且依被上訴人提出估價單之記載，本件修
    繕應僅屬共用部分之一般修繕，非屬重大修繕，無須依區分
    所有權人會議決議為之；又上訴人第13屆第2 次臨時委員會
    會議決議之內容，未規定於規約或經區分所有權人會議決議
    ，被上訴人不受該次決議之拘束，且該決議之內容已違反公
    寓大廈管理條例第10條第2 項之規定，因系爭房屋之屋頂屬
    於共用部分，上訴人自應負修繕責任，復因社區規約或區分
    所有權人會議未就修繕費用之負擔另有規定或決議，則修繕
    費用應由公共基金支付或由區分所有權人按其共有之應有部
    分比例分擔之等情，判決上訴人應將被上訴人所有基隆市安
    樂區○○○路208 巷174 弄14號5 樓房屋屋頂漏水部分修復
    至不漏水為止，並分別依職權及聲請宣告假執行及上訴人為
    被上訴人預供擔保後得免為假執行。
四、上訴意旨略以：
（一）系爭房屋發生漏水，係因系爭房屋之住戶將牆壁改建為拱
      門所致，依公寓大廈管理條例第10條第2 項但書規定，應
      由被上訴人負擔修繕費。
（二）依上訴人規約第17條第2 款第1 目之規定，規約之訂定與
      變更，得由管理委員會決議，則上訴人第13屆第2 次臨時
      委員會會議關於上訴人負責維修公設項目之決議，具有規
      約之效力，自得拘束所有區分所有權人及住戶。
（三）並聲明：（一）原判決廢棄。（二）被上訴人在第一審之
      訴駁回。
五、兩造不爭執之事項
    被上訴人為系爭房屋之所有權人，亦為台北大鎮公寓大廈之
    區分所有權人，且系爭房屋為頂樓建物，該屋之天花板及牆
    壁確有漏水情形，又系爭房屋之屋頂為共用部分等情，業據
    兩造表示不爭執，復經原審到場勘驗無誤，此有勘驗筆錄及
    現場照片附卷可稽（見原審卷第38至49頁），應堪認定。
六、本件經本院於98年12月9 日與兩造整理並協議簡化之爭點為
    ：
（一）系爭房屋之漏水情形，是否為系爭房屋屋頂漏水所致？
（二）上訴人對於系爭房屋屋頂之漏水情形，有無修繕義務？
七、本院爰依前開爭點，依序說明如下：
（一）系爭房屋之漏水情形，是否為系爭房屋屋頂漏水所致？
    系爭房屋為頂樓建物，且臥室靠窗之側牆及天花板確有漏水
    情形，業經原審勘驗無誤（見原審卷第39、41至46頁），足
    認系爭房屋之漏水情形，應係屋頂漏水所致。至於上訴人辯
    稱系爭房屋之住戶曾將牆壁拆除改建，破壞建築結構，造成
    漏水情形等情，然上訴人未舉證證明系爭房屋之屋頂無漏水
    情形，系爭房屋之漏水係因屋內改裝造成；又若上訴人所述
    系爭房屋之牆壁曾遭拆除，並導致漏水情形等情屬實，則漏
    水部分應限於拆除重建部分之牆壁，然系爭房屋之漏水範圍
    除牆壁外，尚包括天花板部分，顯與上開所述不符，是難認
    上訴人前開所辯為可信。
（二）上訴人對於系爭房屋屋頂之漏水情形，有無修繕義務？
  1.按共用部分、約定共用部分之修繕、管理、維護，由管理負
    責人或管理委員會為之，其費用由公共基金支付或由區分所
    有權人按其共有之應有部分比例分擔之，但修繕費係因可歸
    責於區分所有權人或住戶之事由所致者，由該區分所有權人
    或住戶負擔，其費用若區分所有權人會議或規約另有規定者
    ，從其規定；又公寓大廈管理委員會之職務內容，包括共有
    及共用部分之清潔、維護、修繕及一般改良，公寓大廈管理
    條例第10條第2 項及第36條第2 款分別定有明文，依據上開
    規定觀之，公寓大廈管理委員會對於共用部分負有修繕義務
    ，惟若修繕費係因可歸責於區分所有權人或住戶之事由所致
    ，或區分所有權人會議或規約就修繕費之分擔另有規定者，
    則分別由可歸責之區分所有權人、住戶負擔，或依區分所有
    權人會議、規約之規定分擔修繕費。換言之，共用部分之修
    繕義務與修繕費之分擔應屬二事，因依公寓大廈管理條例第
    3 條第9 款之規定，公寓大廈之管理委員會之設置目的，即
    係為執行區分所有權人會議決議事項及公寓大廈管理維護工
    作，因此，管理委員會對於共用部分負有修繕義務，以維護
    區分所有權人及住戶之共同利益，此項修繕義務非得經由區
    分所有權人會議決議或規約予以排除，亦不因修繕部分是否
    因可歸責於特定區分所有權人或住戶之原因所造成而異，此
    觀公寓大廈管理條例第10條第2 項但書僅就修繕費之分擔設
    有例外規定即明。本件系爭房屋之屋頂漏水造成系爭房屋出
    現漏水情形，足見系爭房屋之屋頂確有修繕之必要，而系爭
    房屋之屋頂既屬共用部分，則依前所述，上訴人自負有修繕
    義務。
  2.次按上訴人公寓大廈規約第17條第2 款第1 目規定：「規約
    之訂定與變更（本項得由管理委員會決議），須經應有會員
    總數及表決權總數2/3 以上出席，始得開議，出席數3/4 決
    議通過始具效力。」又上訴人第13屆第2 次臨時委員會會議
    決議上訴人負責維修公設之項目，限於化糞池抽水肥、抽水
    馬達損壞更新、清洗水池水塔、樓梯間燈座維護、路燈維護
    、ㄇ字型欄杆維護、兒童遊樂設施、公用水電部分（例：地
    下室照明及自來水、抽水設施）、警衛室設施、社區環境清
    潔維護（例：清水溝、修花木、路面維護）、消防設施維護
    ，其他公設由住戶自行處理，此有規約及會議紀錄可參（見
    原審卷第30頁、第77頁反面），上訴人辯稱依據前開規約第
    17條第2 款第1 目之規定，第13屆第2 次臨時委員會會議關
    於上訴人負責維修公設項目之決議，具有規約之效力，自得
    拘束所有區分所有權人及住戶，屋頂既非在上開決議由上訴
    人負擔維修義務之範圍內，上訴人對於系爭房屋之屋頂自不
    負維修義務等情，因前開規約第17條第2 款第1 目已規定規
    約之訂定與變更得由管理委員會決議，則上訴人主張前開第
    13屆第2 次臨時委員會會議關於上訴人修繕義務範圍之決議
    ，具有規約效力等情，固屬可採；惟按公寓大廈管理委員會
    會議決議之內容不得違反公寓大廈管理條例、規約或區分所
    有權人會議決議，此為公寓大廈管理條例第37條所明定，依
    前所述，公寓大廈管理條例業已明定管理委員會之職務內容
    包括共用部分之維修，且管理委員會對於共用部分之維修義
    務，非得以規約或區分所有權人會議決議排除，而上訴人第
    13屆第2 次臨時委員會會議決議上訴人僅就該次會議所列之
    公共設施項目，負修繕義務，排除上訴人就其他共用部分之
    修繕義務，顯已違反前揭公寓大廈管理條例之規定，自非有
    效，故上訴人以第13屆第2 次臨時委員會會議決議之內容，
    主張系爭房屋之屋頂非在該次決議由其負修繕義務之範圍內
    ，其無修繕義務等情置辯，非有理由，易言之，上訴人對於
    屬於共用部分之系爭房屋屋頂，仍負有修繕義務。
（三）上訴人雖負有修繕系爭房屋屋頂之義務，然修繕費應由住
      戶自行負擔。
  1.原審判決理由雖稱因上訴人社區規約或區分所有權人會議未
    就修繕費用之負擔另有約定或決議，是就系爭房屋屋頂之修
    繕費，應由公共基金支付或由區分所有權人按其共有之應有
    部分比例分擔等情，然據前所述，公寓大廈管理委員會對於
    共用部分之修繕義務及修繕費之分擔係屬二事，縱使管理委
    員會對於共用部分負有無法排除之修繕義務，但若規約及區
    分所有權人會議就修繕費之分擔一節，另有約定或決議，自
    應依約定或決議之內容，決定修繕費之分擔方式，亦即共用
    部分之修繕費，非必由公共基金支付或由區分所有權人按其
    共有之應有部分比例分擔之；而上訴人第13屆第2 次臨時委
    員會會議決議上訴人僅負責維修前開項目，其餘公設由住戶
    自行處理，此項決議具有規約效力，業如前述，就排除上訴
    人對其他共用部分所負修繕義務而言，該項決議應屬無效，
    然應得認為此項決議具有分擔修繕費之目的，換言之，依該
    項決議之內容觀之，上訴人就該次決議所列項目所為修繕之
    費用，係由公共基金支付或由區分所有權人按其共有之應有
    部分比例分擔之，至於上訴人對其他共用部分所為修繕之費
    用，則非由公共基金支付或由區分所有權人按其共有部分比
    例分擔之，而係由住戶自行負擔，是上訴人辯稱其就系爭房
    屋之屋頂不應負擔修繕費等情，即屬可採，原審前開見解應
    屬誤會，附此敘明。
  2.另上訴人辯稱系爭房屋之漏水情形，係因可歸責於被上訴人
    之事由所致等情，惟縱上訴人所持辯解為可信，此亦應屬修
    繕費負擔之問題，與上訴人就系爭房屋之屋頂負有修繕義務
    一節，並無影響。綜上，被上訴人依據公寓大廈管理條例之
    規定，請求上訴人應將系爭房屋之屋頂漏水處修復至不漏水
    為止，為有理由，原審判決被上訴人勝訴，核無不合，應予
    維持，上訴意旨以前詞指摘原判決不當，聲明廢棄改判，為
    無理由，應予駁回。
八、本件為判決基礎之事證已臻明確，兩造其餘攻擊防禦方法及
    所提證據，經本院審酌後，認為均不影響本院前揭審認結論
    ，爰不逐一論駁，併此敘明。
九、依民事訴訟法第436 條之1 第3 項、第449 條第1 項、第78
    條，判決如主文。
中    華    民    國    99    年    2     月    6     日
                  民事庭審判長法  官  蔡聰明
                              法  官  林淑鳳
                              法  官  邰婉玲
以上正本係照原本作成。
本件判決不得上訴。
中    華    民    國    99    年    2     月    6     日
                              書記官  王毓嫻

司法院資訊處製作；財團法人民間司法改革基金會備份。
